ACORDAO-COMPLETO-2555539

ACÓRDÃO 1615/2023 ATA 4/2023 - PRIMEIRA CÂMARA

VISTOS, relatados e discutidos estes autos de tomada de contas especial instaurada pelo Ministério do Turismo em razão da não comprovação da regular aplicação dos recursos repassados pela União, por meio do Convênio 723/2007 (Siafi 599906) , tendo por objeto a "Elaboração do Plano de Desenvolvimento Integrado do Turismo Sustentável do Estado do Amapá" - PDITS,
ACORDAM os Ministros do Tribunal de Contas da União, reunidos em sessão de 1ª Câmara, ante as razões expostas pelo Relator, em:
9.1. julgar irregulares as contas da responsável Sra. Ana Célia Melo Brazão do Nascimento (ex-Secretária Estadual de Turismo do Amapá) , com fundamento nos arts. 1º, inciso I, 16, inciso III, alíneas "b" e "c", da Lei 8.443/1992, c/c os arts. 19 e 23, inciso III, da mesma Lei, c/c os arts. 1º, inciso I, 209, incisos II e III, 210 e 214, inciso III, do Regimento Interno/TCU, e condená-la ao pagamento da importância a seguir especificada, atualizada monetariamente e acrescida dos juros de mora, calculados a partir da data discriminada até a data da efetiva quitação do débito, fixando-lhe o prazo de quinze dias, para que comprove, perante o Tribunal, o recolhimento da dívida aos cofres do Tesouro Nacional, nos termos do art. 23, inciso III, alínea "a", da citada lei, c/c o art. 214, inciso III, alínea "a", do Regimento Interno/TCU, abatendo-se, na oportunidade, a quantia já devolvida:
	Data de ocorrência
	Valor histórico (R$) 
	Tipo da parcela

	27/12/2007
	400.000,00
	Débito

	18/8/2010
	39.620,75
	Crédito

9.2. autorizar, desde logo, a cobrança judicial da dívida, caso não atendida a notificação, na forma do disposto no art. 28, inciso II, da Lei 8.443/1992;
9.3. dar ciência deste Acórdão à Procuradoria da República no Estado do Amapá, nos termos do § 3º do art. 16 da Lei 8.443/1992, c/c o § 7º do art. 209 do Regimento Interno do TCU, para adoção das medidas cabíveis.

Tomada de contas especial instaurada por Ministério do Turismo em razão da não comprovação da regular aplicação dos recursos repassados pela União, por meio de Convênio, firmado entre o Ministério do Turismo e o Governo do Estado do Amapá.

Primeira Câmara

Governo do Estado do Amapá.

3. Responsável: Ana Célia Melo Brazão do Nascimento (XXX.532.792-XX).

13.1. Ministros presentes: Benjamin Zymler (na Presidência) e Jorge Oliveira.
13.2. Ministros-Substitutos convocados: Augusto Sherman Cavalcanti (Relator) e Weder de Oliveira.

AUGUSTO SHERMAN

Adoto como parte deste relatório a instrução de peça 196, produzida no âmbito da então SecexTCE e com a qual se manifestaram de acordo os dirigentes (peças 197/198) :
"INTRODUÇÃO
Cuidam os autos de tomada de contas especial instaurada por Ministério do Turismo, em desfavor da Sra. Ana Célia Melo Brazão do Nascimento (CPF: XXX.532.792-XX) e da Sra. Helena Pereira Colares (CPF: XXX.665.972-XX) , em razão da não comprovação da regular aplicação dos recursos repassados pela União, por meio do Convênio 723/2007, registro Siafi 599906 (peça 8) , firmado entre o Ministério do Turismo e o Governo do Estado do Amapá, e que tinha por objeto o instrumento descrito como a 'Elaboração do Plano de Desenvolvimento Integrado do Turismo Sustentável do Estado do Amapá'.
HISTÓRICO
Em 7/4/2015, o Coordenador-Geral de Convênios do Ministério do Turismo autorizou, com fundamento na IN/TCU 71/2012, alterada pela IN/TCU 76/2016 e DN/TCU 155/2016, a instauração da tomada de contas especial (peça 132) . O processo foi registrado no sistema e-TCE com o número 839/2018.
O Convênio de registro Siafi 599906 foi firmado no valor de R$ 445.000,00, sendo R$ 400.000,00 à conta do concedente e R$ 45.000,00 referentes à contrapartida do convenente. Teve vigência de 13/12/2007 a 30/9/2011, com prazo para apresentação da prestação de contas em 31/10/2011. Os repasses efetivos da União totalizaram R$ 400.000,00 (peça 10) .
A prestação de contas e as complementações enviadas foram analisadas por meio dos documentos constantes nas peças 57, 112 e 117, 118, 122 e 150.
	O fundamento para a instauração da Tomada de Contas Especial, conforme consignado na matriz de responsabilização elaborada pelo tomador de contas (peça 159) , foi a constatação da seguinte irregularidade: 
Não executar o objeto do convênio de acordo com o Termo de Referência e o Plano de Trabalho.
Os responsáveis arrolados na fase interna da TCE foram devidamente comunicados e, diante da ausência de justificativas suficientes para elidir a irregularidade e da não devolução dos recursos, instaurou-se a tomada de contas especial.
	No Relatório de TCE 215/2018 (peça 160) , o tomador de contas concluiu que o prejuízo importaria no valor original de R$ 360.379,25, imputando-se a responsabilidade a Sra. Ana Célia Melo Brazão do Nascimento, Secretária de Turismo do Estado do Amapá, no período de 7/11/2008 a 31/12/2010, e a Sra. Helena Pereira Colares, Secretária de Turismo do Estado do Amapá, no período de 3/1/2011 a 31/8/2012, ambas na condição de gestora dos recursos. 
	Em 15/1/2020, a Controladoria-Geral da União emitiu o Relatório de Auditoria 839/2018 (peça 163) , em concordância com o relatório do tomador de contas. O certificado de auditoria e o parecer do dirigente do órgão de controle interno concluíram pela irregularidade das presentes contas (peças 164 e 165) .
	Em 24/1/2020, o Ministro do Turismo atestou haver tomado conhecimento das conclusões contidas no relatório e certificado de auditoria, bem como do parecer conclusivo do dirigente do órgão de controle interno, com manifestação pela irregularidade das contas, determinando, em consequência, o encaminhamento do processo ao Tribunal de Contas da União para fins de julgamento (peça 166) .
Na instrução inicial (peça 168) , analisando-se os documentos nos autos, concluiu-se pela necessidade de realização de diligência ao Ministério do Turismo, uma vez que o objeto do Convênio 723/2007, consistente no Plano de Desenvolvimento Integrado do Turismo Sustentável do Estado do Amapá - PDITS, embora apresentado pelo convenente, mediante o Ofício 469/2011 (peça 74) , não foi encaminhado pelo órgão instaurador para análise nesta fase externa da TCE, tampouco, consta do Siconv o referido documento, fato que resultou na formulação da seguinte proposta:
a) realizar diligência, com fundamento nos arts. 10, § 1º, e 11 da Lei 8.443/1992 c/c o art. 157 do Regimento Interno/TCU, ao Ministério do Turismo, a fim de que, no prazo de quinze dias, encaminhe a última versão do Plano de Desenvolvimento Integrado do Turismo Sustentável do Estado do Amapá - PDITS, apresentada pelo Governo do Estado do Amapá, no âmbito do Convênio 723/2007 (Siafi 599906) .
Em atendimento à diligência o órgão instaurador encaminhou os documentos solicitados, os quais passaram a constituir as peças 176, 178 e 179.
Na instrução antecedente (peça 183) , analisando-se os documentos nos autos, concluiu-se pela necessidade de realização de citação para a seguinte irregularidade: 
Irregularidade 1: não comprovação da execução física do objeto do Convênio 723/2007, registro Siafi 599906.
Evidências da irregularidade: documentos técnicos presentes nas peças 57, 112, 118, 122 e 150.
	Normas infringidas: Art. 70, parágrafo único, da Constituição Federal de 1988; art. 93, do Decreto-lei 200, de 25 de fevereiro de 1967; art. 50, §3º, da Portaria Interministerial 127/2008 e cláusula quinta do Termo do Convênio.
	Débitos relacionados ao responsável Ana Célia Melo Brazão do Nascimento (CPF: XXX.532.792-XX) :
	Data de ocorrência
	Valor histórico (R$) 
	Identificador

	27/12/2007
	400.000,00
	D1

	18/8/2010
	39.620,75
	C1

Cofre credor: Tesouro Nacional.
Responsável: Ana Célia Melo Brazão do Nascimento (CPF: XXX.532.792-XX) .
Conduta: na parcela D1 - não apresentar documentos que comprovassem a elaboração do PDITS Amapá, conforme previsto no Plano de Trabalho e no Termo de Referência do Convênio 723/2007, registro Siafi 599906.
Nexo de causalidade: A não apresentação de documentos que comprovassem a execução dos itens previstos no plano de trabalho e no termo de referência resultou na presunção de dano ao erário.
Culpabilidade: não há excludentes de ilicitude, de culpabilidade e de punibilidade; é razoável supor que o responsável tinha consciência da ilicitude de sua conduta; era exigível conduta diversa da praticada, qual seja, comprovar por meio de documentos a efetiva execução de todos os itens previstos no plano de trabalho. 
Encaminhamento: citação.
Apesar de o tomador de contas haver incluído Helena Pereira Colares como responsável neste processo, após análise realizada sobre a documentação acostada aos autos, conclui-se que sua responsabilidade deve ser excluída, uma vez que não há evidências de que tenha tido participação na irregularidade aqui verificada.
Em cumprimento ao pronunciamento da unidade (peça 185) , foi efetuada citação do responsável, nos moldes adiante:
 Ana Célia Melo Brazão do Nascimento - promovida a citação do responsável, conforme delineado adiante:
	Comunicação: Ofício 73180/2021 - Seproc (peça 187) 
Data da Expedição: 14/1/2022
Data da Ciência: não houve (Número inexistente) (peça 192) 
Observação: Ofício enviado para o endereço do responsável, conforme pesquisa na base de dados no sistema da Receita Federal, custodiada pelo TCU (peça 186) .
	
	Comunicação: Ofício 73181/2021 - Seproc (peça 188) 
Data da Expedição: 14/1/2022
Data da Ciência: 29/1/2022 (peça 191) 
Nome Recebedor: Crisitiana Brazão
Observação: Ofício enviado para o endereço do responsável, conforme pesquisa na base de dados no sistema do TSE, custodiada pelo TCU (peça 186) .
Fim do prazo para a defesa: 13/2/2022
	
Conforme Despacho de Conclusão das Comunicações Processuais (peça 195) , as providências inerentes às comunicações processuais foram concluídas. 
Transcorrido o prazo regimental, a Sra. Ana Célia Melo Brazão do Nascimento apresentou defesa, que será analisada na seção Exame Técnico.
ANÁLISE DOS PRESSUPOSTOS DE PROCEDIBILIDADE DA IN/TCU 71/2012
Avaliação de Viabilidade do Exercício do Contraditório e Ampla Defesa
Verifica-se que não houve o transcurso de mais de dez anos desde o fato gerador sem que tenha havido a notificação da responsável pela autoridade administrativa federal competente (art. 6º, inciso II, c/c art. 19 da IN/TCU 71/2012, modificada pela IN/TCU 76/2016) , uma vez que o fato gerador da irregularidade sancionada ocorreu em 27/12/2007, e a responsável foi notificada sobre a irregularidade pela autoridade administrativa competente conforme segue:
Ana Célia Melo Brazão do Nascimento, excepcionalmente, por meio do ofício acostado à peça 145, p. 2, recebido em 10/10/2016, conforme AR (peça 146) .
Valor de Constituição da TCE 	
Verifica-se, ainda, que o valor atualizado do débito apurado (sem juros) em 1º/1/2017 é de R$ 643.750,14. Portanto, superior ao limite mínimo de R$ 100.000,00, na forma estabelecida nos arts. 6º, inciso I, e 19 da IN/TCU 71/2012, alterada pela IN/TCU 76/2016. 
OUTROS PROCESSOS/DÉBITOS NOS SISTEMAS DO TCU COM OS MESMOS RESPONSÁVEIS
Informa-se que foram localizados os seguintes processos nos Sistemas do Tribunal com a mesma responsável:
	Responsável
	Processo

	Ana Célia Melo Brazão do Nascimento
	Processo 018.328/2008-3 [PCSP, encerrado, 'PRESTAÇÃO DE CONTAS - EXERCÍCIO FINANCEIRO DE 2007']
Processo 016.077/2009-0 [PCSP, encerrado, 'CONTAS RELATIVAS AO EXERCÍCIO DE 2008']
Processo 039.567/2020-6 [TCE, aberto, 'TCE instaurada pelo (a) Caixa Econômica Federal (mandatária no (a) MINISTÉRIO DO TURISMO) em razão de Não comprovação da regular aplicação dos recursos repassados pela União, Contrato de repasse CR.NR.0171295-56, firmado com o/a MINISTERIO DO TURISMO, Siafi/Siconv 516625, função COMERCIO E SERVICOS, que teve como objeto APOIO A PROJETOS DE INFRA-ESTRUTURA TURÍSTICA - APOIO A PROJETOS DE INFRA-ESTRUTURA TURÍSTICA EM MUNICÍPIOS - NO ESTADO DO AMAPÁ - AUTORIZADO PELO OFÍCIO MTUR Nº 0314/2004 (nº da TCE no sistema: 1584/2018) ']
Processo 032.205/2017-1 [TCE, aberto, 'TCE instaurada pelo (a) MINISTÉRIO DO TURISMO (VINCULADOR) em razão de Não comprovação da regular aplicação dos recursos repassados pela União, Convênio 01664/2009, firmado com o/a MINISTERIO DO TURISMO, Siafi/Siconv 730284, função COMERCIO E SERVICOS, que teve como objeto Revitalização do Complexo do Balneário da Fazendinha. (nº da TCE no sistema: 105/2017) ']

A tomada de contas especial está, assim, devidamente constituída e em condição de ser instruída.
EXAME TÉCNICO
Da defesa da Sra. Ana Célia Melo Brazão do Nascimento
Os argumentos apresentados pela Sra. Ana Célia Melo Brazão do Nascimento serão reproduzidos adiante, de forma sintética, seguidos da respectiva análise:
Argumento 1 (peça 193, p. 1-8) :
A responsável alega que de acordo com jurisprudência do STF, já ocorreu a prescrição da pretensão ressarcitória e punitiva por parte do TCU.
Análise do argumento 1: 
O Supremo Tribunal Federal STF, no Recurso Extraordinário - RE 636.886, fixou a tese, com repercussão geral reconhecida, de que 'é prescritível a pretensão de ressarcimento ao erário fundada em decisão de Tribunal de Contas' (Tema 899) . Em que pese o questionamento acerca da abrangência da tese ali firmada, confirmada em embargos declaratórios julgados em agosto de 2021, no sentido de que se circunscreveria apenas ao processo de execução da condenação imposta pelo TCU (ou seja, inaplicável à pretensão de ressarcimento exercida no processo conhecimento da TCE) , verifica-se que o STF, por meio de decisões prolatadas pelas suas duas turmas, tem decidido de forma reiterada que se aplica o prazo prescricional de 5 anos previsto na Lei 9.873/1999 às pretensões sancionatória e ressarcitória a cargo do Tribunal de Contas da União.
Seja por aplicação direta ou por analogia, a orientação sufragada é no sentido de que o prazo de 5 anos é compatível com a tese de que a ação e a execução prescrevem no mesmo prazo (Súmula 150 do STF) , bem como com o fato de que a Lei 9.873/1999 - que regulamenta o exercício de ação punitiva pela Administração Pública Federal, direta e indireta - regeria integralmente a prescrição no âmbito do TCU. Quanto a este último aspecto, o Ministro Luís Roberto Barroso, no voto exarado no julgamento do MS 32.201, embora tenha advertido que a atuação do TCU, em sua acepção clássica, não se qualifica como exercício do poder de polícia, ressaltou que a Lei 9.873/1999 assumiria vocação regulatória geral da prescrição do exercício da competência sancionadora da Administração Pública, sendo sua disciplina aplicável a qualquer ação punitiva da Administração Pública Federal, exceto àquelas esferas em que exista regulamentação específica. Ademais, em virtude da autonomia científica do Direito Administrativo, não haveria razão plausível para suprimir a omissão da Lei Orgânica do Tribunal de Contas da União, no tocante ao estabelecimento de um prazo prescricional próprio, valendo-se das normas de direito civil, e não das de direito administrativo.
Eis algumas ementas que evidenciam o entendimento predominante do STF:
Ementa: AGRAVO REGIMENTAL EM MANDADO DE SEGURANÇA. TOMADA DE CONTAS ESPECIAL. TRIBUNAL DE CONTAS DA UNIÃO. CONDENAÇÃO A RESSARCIMENTO AO ERÁRIO. PRESCRIÇÃO. MARCO INTERRUPTIVO. ART. 2°, II, DA LEI 9.873/1999. ATO INEQUÍVOCO DE APURAÇÃO DO FATO. DISCUSSÃO. DIREITO LÍQUIDO E CERTO. DEMONSTRAÇÃO. INOCORRÊNCIA. SUBSISTÊNCIA DA DECISÃO AGRAVADA. AGRAVO A QUE SE NEGA PROVIMENTO. I - As razões do agravo regimental são inaptas para desconstituir os fundamentos da decisão agravada, que, por isso, se mantêm hígidos. II Aplicando-se a regulamentação da Lei 9.873/1999 ao caso concreto, observa-se que a pretensão sancionatória do TCU, em relação aos atos praticados pelo impetrante, levando-se em consideração a ocorrência de 5 causas interruptivas da prescrição, não teria sido fulminada pelo decurso do tempo. III - A pretensão do recorrente, fundada na discussão sobre os fatos apontados como marcos interruptivos da prescrição da pretensão punitiva da Administração Pública, refoge aos estreitos limites do mandamus, ante a ausência de liquidez e certeza do direito pleiteado. IV - Agravo regimental a que se nega provimento. MS 36067 ED-AgR. Órgão julgador: Segunda Turma. Relator (a) : Min. RICARDO LEWANDOWSKI. Julgamento: 18/10/2019.
Ementa: AGRAVO REGIMENTAL EM RECLAMAÇÃO. TRIBUNAL DE CONTAS DA UNIÃO. TOMADA DE CONTA ESPECIAL. PRESCRIÇÃO DA PRETENSÃO PUNITIVA. RECONHECIDA EM DECISÃO DO SUPREMO TRIBUNAL FEDERAL. PRESCRITIBILIDADE DO RESSARCIMENTO AO ERÁRIO FUNDADA EM DECISÃO DE TRIBUNAL DE CONTAS. AÇÃO DE IMPROBIDADE ADMINISTRATIVA COM PEDIDO DE RESSARCIMENTO JÁ EM CURSO. AGRAVO REGIMENTAL A QUE SE NEGA PROVIMENTO. I O acórdão do TCU determinou a formação de processo administrativo para avaliarem, efetivamente, a eventual responsabilização do agravado para o ressarcimento do dano ao erário, contrariando, assim, autoridade desta Corte no MS 35.512/DF, uma vez que houve a concessão da segurança para declarar a ocorrência da prescrição da pretensão punitiva do TCU em relação às infrações imputadas a ele, destacando-se que a União poderia perseguir os valores referentes ao ressarcimento dos danos na esfera judicial. II Agravo regimental a que se nega provimento. (Rcl 39497 AgR. Órgão julgador: Segunda Turma. Relator (a) : Min. RICARDO LEWANDOWSKI. Julgamento: 10/10/2020) .
Ementa: MANDADO DE SEGURANÇA. DIREITO ADMINISTRATIVO. TRIBUNAL DE CONTAS DA UNIÃO. SERVIDOR DA SECRETARIA DE SAÚDE DO ESTADO DO ACRE. FISCALIZAÇÃO OMISSA E DEFICIENTE NA EXECUÇÃO DE DOIS CONVÊNIOS FIRMADOS ENTRE A SECRETARIA ESTADUAL E O MINISTÉRIO DA SAÚDE. APLICAÇÃO DE MULTA. ARTS. 28, II, E 58, II, DA LEI 8.443/1992. ART. 268, II, DO REGIMENTO INTERNO DO TCU. PRESCRIÇÃO DA PRETENSÃO SANCIONATÓRIA. OCORRÊNCIA. APLICAÇÃO DA LEI 9.873/1999. PRECEDENTES DESTE STF. MEDIDA LIMINAR DEFERIDA E RATIFICADA NO EXAME DE MÉRITO. SEGURANÇA CONCEDIDA PARA AFASTAR A MULTA APLICADA. 1. A prescrição da pretensão punitiva do TCU é regulada pela Lei 9.873/1999, descabendo a aplicação do prazo decenal previsto na legislação civil (art. 205 do Código Civil) . Ao revés, incide o prazo quinquenal previsto na Lei 9.873/1999 (MS 32201, Rel. Min. Roberto Barroso, PRIMEIRA TURMA, DJe 7/8/2017; MS 35.512-AgR, Rel. Min. Ricardo Lewandowski, SEGUNDA TURMA, DJe 21/6/2019) . 2. In casu, na linha do parecer apresentado pelo Ministério Público Federal e da decisão liminar de minha lavra, é inequívoca a superação do prazo prescricional quinquenal. Os ilícitos apontados pela Corte de Contas ocorreram em julho de 2006, tendo o processo de auditoria sido instaurado em 9/10/2006. A ordem de citação do responsável para a audiência, por sua vez, ocorreu em 25/6/2007. Entretanto, a decisão condenatória recorrível foi exarada somente em 31/5/2016, data da prolação do Acórdão 3513/2016-TCU-Primeira Câmara. 3. Ex positis, CONCEDO A SEGURANÇA unicamente para afastar a sanção de multa aplicada ao impetrante, nos autos da Tomada de Contas Processo 023.288/2006-0, máxime da ocorrência de prescrição da pretensão punitiva do Tribunal de Contas da União. MS 35940. (Órgão julgador: Primeira Turma. Relator (a) : Min. LUIZ FUX. Julgamento: 16/06/2020) .
Essa orientação também foi seguida nas seguintes decisões monocráticas: MS 36.127-MC/DF e MS 35.940-MC/DF, Rel. Min. Luiz Fux; MS 35.294, MS 35.539/DF e MS 35.971-TP/DF, Rel. Min. Marco Aurélio; MS 34.256 MC/DF, MS 36.054-MC e MS 36.067-MC/DF, Rel. Min. Ricardo Lewandowski.
O Supremo Tribunal Federal tem se pronunciado no sentido de reconhecer não só a aplicação da prescrição quinquenal com fulcro na interpretação da Lei 9.873/1999, mas também a incidência dos marcos interruptivos do prazo prescricional consignados na referida lei, tantas vezes quanto presentes os suportes fáticos (MS 32201, Relator: Min. Roberto Barroso) .
Entendimento que também foi adotado nas seguintes decisões monocráticas: MS 36.054, MS 34.256-MC, MS 35.512 e MS 36.067-MC, todos de relatoria do Min. Ricardo Lewandowski; MS 35.294, MS 35.539 e MS 35.971-TP, todos de relatoria do Min. Marco Aurélio; MS 32.201, Rel. Min. Roberto Barroso, e MS 36.127-MC e MS 35.940-MC, Min. Luiz Fux.
Em relação ao termo inicial da contagem do prazo prescricional, o caput do art. 1º da Lei 9.873/1999 oferece solução que não destoa do modelo adotado pelo TCU no incidente de uniformização de jurisprudência, em que se examinou a prescrição da pretensão punitiva, nos termos do Acórdão 1441/2016-TCU-Plenário (Rel. Min. Benjamin Zymler) , com a adição da particularidade de explicitar o caso de infrações permanentes ou continuadas:
a) Regra geral: data da prática do ato  (o que equivale a ocorrência da irregularidade sancionada) ;
b) Regra especial: no caso de infração permanente ou continuada, do dia em que tiver cessado.
A Lei 9.873/1999, no art. 2º, estabelece as causas interruptivas da prescrição punitiva, consoante abaixo transcrito, já na redação conferida pela Lei 11.941/2009:
Art. 2º Interrompe-se a prescrição da ação punitiva:
I pela notificação ou citação do indiciado ou acusado, inclusive por meio de edital;
II - por qualquer ato inequívoco, que importe apuração do fato;
III - pela decisão condenatória recorrível.
IV por qualquer ato inequívoco que importe em manifestação expressa de tentativa de solução conciliatória no âmbito interno da administração pública federal.
O quadro a seguir indica alguns eventos processuais, ocorridos no curso de uma TCE (fase interna e externa) instaurada em razão de irregularidades na aplicação de recursos da União transferidos a entes subnacionais que poderiam ser enquadrados nas causas de interrupção da prescrição acima apontadas, sem prejuízo, é claro, de outras ocorrências fáticas elegíveis como marco interruptivo, a depender da forma de proceder de cada entidade ou órgão tomador de contas:
	I - pela notificação ou citação do indiciado ou acusado, inclusive por meio de edital;
	 (i) notificação no âmbito do procedimento administrativo de ressarcimento previamente à instauração da TCE;
 (ii) notificação efetuada pelo órgão tomador de contas acerca da instauração da TCE;
 (iii) ato que ordenar a citação efetuada pelo TCU.
*Data da ciência da notificação ou citação pelos responsáveis ou de publicação do edital no DOU.

	II - por qualquer ato inequívoco, que importe apuração do fato;
* procedimento que evidencie a apuração dos fatos irregulares, com o objetivo quantificar o dano e identificar possíveis responsáveis.
	 (i) relatório de sindicância ou PAD;
 (ii) relatório de apuração de irregularidades referente ao processo administrativo prévio à instauração da TCE;
 (iii) relatórios de fiscalização, pareceres, despachos, informações e memorandos relacionados à apuração dos fatos irregulares;
 (iv) relatório do tomador de contas;
 (v) relatório do controle interno; 
 (vi) termo de instauração ou designação de instauração da TCE;
 (vii) autuação da TCE no TCU; entre outras causas.
*Há quem inclua nesse grupo diligências que comprovam providências do responsável sobre as irregularidades investigadas.

	III - pela decisão condenatória recorrível.
	 (i) Verifica-se apenas no âmbito do TCU com a data da prolação do acórdão condenatório recorrível.

	IV - por qualquer ato inequívoco que importe em manifestação expressa de tentativa de solução conciliatória no âmbito interno da administração pública federal.
	 (i) pedido de parcelamento;
 (ii) pagamento parcial do débito;
 (iii) qualquer manifestação do responsável que demonstre claramente a sua intenção de recolher o débito.

Bem se vê, portanto, que haveria uma multiplicidade de causas de interrupção da prescrição, conforme se depreende do art. 2º da Lei 9.873/1999. Tal exegese encontra respaldo em precedentes do STF, a exemplo do que se decidiu no julgamento do MS 36067 (Rel. Min. Ricardo Lewandowski) , com destaque para trecho do voto em que o Relator reconhece cinco causas de interrupção da prescrição, in verbis:
 (...) Assim, faz-se necessário levar em consideração que, apesar de os fatos objeto da apuração conduzida pela Corte de Contas remontarem aos anos de 1999 e 2000, período no qual o impetrante era Secretário de Saúde municipal, o Tribunal de Contas da União deu prosseguimento à tomada de contas especial por ter constatado a ocorrência de 5 causas interruptivas da prescrição, a saber: a) relatório de auditoria em conjunto realizada pelo Denasus e pela Secretaria Federal de Controle, lavrado em 06/07/2001, sendo este, certamente, um ato inequívoco que importou a apuração do fato (art. 2º, II, da Lei n. 9.873/1999) ; b) instauração de Tomada de Contas Especial pelo FNS, ocorrida em 05/10/2005, sendo este também, certamente, um ato inequívoco que importou a apuração do fato  (art. 2º, II, da Lei n. 9.873/1999) ; c) a autuação da presente Tomada de Contas Especial no âmbito do Tribunal de Contas da União, ocorrida em 12/08/2008, sendo este também, certamente, um ato inequívoco que importou a apuração do fato  (art. 2º, II, da Lei n. 9.873/1999) ; d) o ato que ordenou a citação do responsável, ora impetrante, ocorrida em 12/07/2010 (art. 2º, I, da Lei n. 9.873/1999) ; e e) o exercício do poder punitivo ocorrido em 20/06/2012, data da prolação do Acórdão 1563/2012-TCU-Plenário (art. 2º, III, da Lei n. 9.873/1999) .
No caso concreto, tendo como parâmetro a tese firmada pelo STF, no RE 636.886, no sentido de que ambas as pretensões do TCU (sancionatória e ressarcitória) sujeitam-se ao prazo prescricional de 5 anos previsto na Lei 9.873/1999, considerando, ainda, o sistema prescricional descrito na citada lei, inclusive as causas de suspensão e de interrupção da prescrição, temos os seguintes eventos processuais.
Datas das práticas dos atos processuais:
a) (Termo inicial para contagem dos prazos prescricionais) : data da transferência de recursos, em 27/12/2007, conforme a Ordem Bancária 2007OB900720 (peça 10) ;
b) Primeiro Termo Aditivo ao Convênio 723/2007, celebrado em 16/2/2009 (peça 21) ;
c) Parecer Técnico s/n, datado de 23/4/2009, aprova o Termo de Referência apresentado pelo convenente (peça 26) ;
d) Encaminhamento, por meio do Ofício 920/2009 GAB/SETUR, de 20/10/2009, do Produto 2 Diagnóstico Turístico do PDITS (peça 27) ;
e) Segundo Termo Aditivo ao Convênio 723/2007, celebrado em 30/12/2009 (peça 33) ;
f) Encaminhamento, por meio do Ofício 194/2010 GAB/SETUR, de 12/3/2010, do Parecer da versão preliminar do PDITS (peça 40) ;
g) Terceiro Termo Aditivo ao Convênio 723/2007, celebrado em 28/5/2010 (peça 48) ;
h) Quarto Termo Aditivo ao Convênio 723/2007, celebrado em 31/8/2010 (peça 55) ;
i) Quinto Termo Aditivo ao Convênio 723/2007, celebrado em 31/12/2010 (peça 64) ;
j) Sexto Termo Aditivo ao Convênio 723/2007, celebrado em 28/4/2011 (peça 73) ;
k) Sétimo Termo Aditivo ao Convênio 723/2007, celebrado em 30/9/2011 (peça 83) ;
l) Parecer Técnico 230/2011/CGPRI/DPRDT/SNPDT/MTur, de 7/10/2011, concluindo que os produtos relativos à versão preliminar do PDITS não atenderam às disposições contidas no termo de referência do Convênio (peça 150) ;
m) Encaminhamento, por meio do Ofício 201/2012-GAB/SETUR/AP, da prestação de contas do convênio e da versão final do PDITS, em 12/3/2012, ressalvando que não fora possível cumprir a etapa referente à realização do Parecer do Produto (peça 85) ;
n) Parecer Técnico 53/2012/CGPRI/DPRDT/SNPDT/MTur, de 30/3/2012, concluindo que os produtos relativos à versão preliminar do PDITS não atenderam às disposições contidas no termo de referência do Convênio (peça 112) ;
o) Encaminhamento, por meio do Ofício 387/2012-GAB/SETUR/AP, da prestação de contas do convênio e da versão final do PDITS, em 16/5/2012, ressalvando que não fora possível cumprir a etapa referente à realização do Parecer do Produto (peça 115) ;
p) Parecer Técnico 165/2012/CGPRI/DPRDT/SNPDT/MTur, de 28/9/2012, concluindo que os produtos relativos à versão preliminar do PDITS não atenderam às disposições contidas no termo de referência do Convênio (peça 117) ;
q) Ofício 22/2013-PGEAP/BSB, de 16/5/2013, noticiando a celebração de termo de ajustamento de conduta, entre a União e o Estado do Amapá, referente ao presente convênio, dentre outros (peça 126) ;
r) Ofício 339/2015-GAB/MVF/PR/AP, de 29/1/2015, do Ministério Público Federal, informando ao Ministério do Turismo a instauração de inquérito civil para apuração de possíveis irregularidades no convênio sob exame (peça 130) ;
s) Despacho da Coordenação Geral de Convênios do Ministério do Turismo, de 11/8/2015, determinando o prosseguimento da TCE (peça 136) ;
t) Relatório de TCE 15/2016, de 9/2/2016, concluindo pela responsabilização dos governadores do Estado do Amapá durante o período de execução do Convênio (peça 154) ;
u) Despacho da CGU, de 30/3/2016, solicitando a devolução do processo de tomada de contas especial para adoção das providências nele consignadas (peça 137) ;
v) Apresentação de defesa administrativa da ex-secretária estadual de Turismo, datada de 11/7/2016 (peça 143) ;
w) Despacho da Coordenação Geral de Convênios do Ministério do Turismo, de 23/12/2016, determinando o prosseguimento da TCE (peça 147) ;
x) Relatório de TCE 215/2018, de 11/7/2018, concluindo pela responsabilização das Secretárias Estaduais de Turismo do Estado do Amapá durante o período de execução do Convênio (peça 160) ;
y) Data de autuação da tomada de contas especial pela Secex-TCE: 31/1/2020.
z) Despacho do titular da Secex-TCE autorizando a realização da citação proposta: 16/12/2021 (peça 185) .
Analisando-se a sequência de eventos processuais enumerados no item anterior, os quais teriam o condão de interromper a prescrição da ação punitiva desta Corte no entender do STF, observa-se que não teria transcorrido o prazo prescricional de 5 (cinco) anos entre cada evento processual e o seguinte. Ressalte-se ainda que também não teria ocorrido a prescrição intercorrente a que se refere o art. 1º, § 1º, da Lei 9873/99 (prazo de 3 anos) . Portanto, mesmo levando-se em consideração o entendimento do STF, não teria ocorrido a prescrição da pretensão sancionatória e ressarcitória a cargo do TCU.
Além disso, caso concreto tratado no RE 636.886 (tema 899 da repercussão geral) diz respeito à fase de execução judicial de deliberação do Tribunal de Contas, tanto assim que, para deslindá-lo, foi necessária a aplicação da Lei 6.830/1980, a Lei de Execuções Fiscais, diploma legal evidentemente inaplicável à fase que antecede a formação do título executivo extrajudicial, caracterizada pela atuação do órgão de controle externo até a prolação do acórdão.
Veja-se que foram opostos embargos declaratórios contra a referida decisão do STF, os quais foram rejeitados pela maioria da Suprema Corte (Plenário, Sessão Virtual de 13.8.2021 a 20.8.2021) , confirmando, portanto, a abrangência da deliberação prolatada na fixação do tema 899, razão por que se deve adotar a orientação prevalente no TCU, no sentido de que a matéria ali tratada alcançaria tão somente a fase judicial de cobrança do título extrajudicial, não atingindo os processos de controle externo, mantendo-se, desse modo, a interpretação adotada pela Suprema Corte, em 2008, no Mandado de Segurança - MS 26.210, oportunidade em que foi definida a tese da imprescritibilidade das ações de ressarcimento ao erário:
A suspensão pelo STF das demandas nas quais esteja em questão a prescritibilidade da pretensão de ressarcimento ao erário com base em decisão de tribunal de contas (RE 636.886/STF) alcança tão somente a fase judicial de cobrança do título extrajudicial, não atingindo os processos de controle externo em trâmite. Até julgamento definitivo em contrário pelo STF, permanece o entendimento do TCU acerca da imprescritibilidade das pretensões de ressarcimento decorrentes de tomadas de contas especiais. (Acórdão 1267/2019-TCU-Plenário, Relator: Min. AROLDO CEDRAZ) 
A suspensão pelo STF das demandas nas quais esteja em questão a prescritibilidade da pretensão de ressarcimento ao erário com base em decisão de tribunal de contas (RE 636.886/STF) alcança tão somente a fase judicial de cobrança do título extrajudicial, não atingindo os processos de controle externo em trâmite. Até julgamento definitivo em contrário pelo STF, permanecem imprescritíveis as pretensões de ressarcimento decorrentes de tomadas de contas especiais. (Acórdão 7930/2018-TCU-Segunda Câmara, Relatora: Min. ANA ARRAES) .
Por outro lado, especificamente no que tange à prescrição da pretensão punitiva, verifica-se que o Acórdão 1441/2016-TCU-Plenário, Relator Ministro Benjamin Zymler, que uniformizou a jurisprudência acerca dessa questão, subordinou tal prescrição ao prazo prescricional geral indicado no art. 205, do Código Civil, que é de dez anos, contado da data de ocorrência da irregularidade sancionada, nos termos do art. 189, do Código Civil, sendo este prazo interrompido pelo ato que ordenar a citação, a audiência ou a oitiva do responsável.
No caso em exame, ocorreu a prescrição, uma vez que a irregularidade sancionada ocorreu em 27/12/2007 (peça 10) e o ato de ordenação da citação foi promovido em 16/12/2021 (peça 185) .
Portanto, diferente do entendimento esposado pela responsável, configurou-se a prescrição apenas quanto à competência sancionatória deste Tribunal, não se aplicando em relação ao ressarcimento dos danos ao erário.
Argumento 2 (peça 193, p. 8-11) :
A notificação efetuada na fase interna da TCE, por meio do Ofício 3156/2016/CGCV/DIRAD/SE/MTur (peça 145) , não oportunizou o exercício do contraditório e da ampla defesa pela responsável nem pode ser considerada válida.
A TCE deve ser arquivada, nos termos do art. 19, caput c/c art. 6º da Instrução Normativa TCU 72/2012.
Análise do argumento 2: 
Na fase interna da TCE ainda não se tem propriamente um processo, mas sim mero procedimento de controle, tendo em vista que ainda não há o estabelecimento de um litígio. Nessa fase inicial, embora haja a previsão de notificação para que o responsável traga aos autos os documentos que entenda úteis para o deslinde da situação, o fato de esta notificação ou citação não ter sido realizada não invalida os atos processuais adotados no âmbito da Corte de Contas.
Isso ocorre porque o momento próprio para a defesa do responsável é a fase externa da TCE, que ocorre no âmbito dos Tribunais de Contas. Com efeito, é nessa segunda fase que devem ser observados os princípios constitucionais da ampla defesa e do contraditório, com rigorosa observância do devido processo legal consubstanciado na Lei 8.443/1992 e demais normas pertinentes.
No caso vertente, os princípios constitucionais da ampla defesa e do contraditório se concretizaram com a citação válida pelo TCU (peças 188 e 191) que resultou na apresentação de alegações de defesa pela responsável (peça 193) , que ora estão sendo devidamente apreciadas, sem prejuízo de eventual interposição de recursos, ocasiões em que a requerida poderá, caso queira, refutar as acusações contra ela formuladas. Nesse sentido, é a jurisprudência desta Corte de Contas (Acórdão 3487/2010-TCU-Primeira Câmara; 2.041/2008, 2.599/2008, 2.998/2008 e 4.737/2008 TCU 2ª Câmara; 1.467/2008 e 1.941/2008 TCU Plenário) .
No que concerne à regra contida no art. 19, caput c/c art. 6º da Instrução Normativa TCU 71/2012, entende-se que não cabe o arquivamento da TCE, uma vez que a responsável já foi citada, conforme preconizado no § 1º do art. 19 da referida norma.
Portanto, as alegações de defesa apresentadas não devem ser acolhidas.
Argumento 3 (peça 193, p. 11.) :
A descrição da irregularidade pela unidade técnica amplia o alcance daquela descrita pelo tomador de contas.
A distinção entre a irregularidade apontada na fase interna e aquela indicada no âmbito do TCU é de crucial importância porque o órgão instaurador noticiou que algo foi realizado, porém, fora dos parâmetros estabelecidos no plano de trabalho e do termo de referência, enquanto que para o Tribunal nada foi executado.
Análise do argumento 3: 
A diferença da terminologia referente à irregularidade atribuída à responsável na fase interna, conforme o Relatório de TCE 215/2018 (peça 160) , e aquela outra utilizada na instrução preliminar de citação (peça 183) , ao contrário do alegado pela defesa, não traz nenhum prejuízo à ex-gestora, tendo em vista que em ambos os casos o débito quantificado corresponde à totalidade dos recursos repassados. Nesse sentido, oportuno ressaltar que a alteração da descrição da irregularidade tem como objetivo apenas conferir uma padronização às irregularidades para melhor estruturação de sua análise no âmbito da unidade técnica.
Nesse sentido, veja-se que, embora o órgão convenente tenha realizado serviços no âmbito do convênio, conforme aduzido pela defesa, fato é que o órgão instaurador destacou, por meio do Parecer Técnico 53/2012/CGPRI/DPRDT/SNPDT/MTur (peça 112) , que os documentos apresentados não atenderam aos critérios pactuados no referido instrumento, tampouco, foram objeto de ajuste pelo convenente, conforme demonstrado abaixo:
	Item
	Especificação
	Análise (Parecer Técnico 53/2012) 

	2.2
	Aspectos Específicos
	-

	2.2.5
	Objetivos
	Rever a indicação dos objetivos de curto prazo, por se tratar das ações de elaboração do próprio PDITS.

	2.2.2
	Diagnóstico Estratégico
	-

	2.2.2.1
	Demanda Turística Potencial
	O item é passível de revisão com a finalidade atender ao que determina o item 2.2.6.2 do Parecer Técnico nº 230/2011/CGPRI/DPRDT/SNPDT/MTur, 07 de outubro de 2011 e ao Termo de Referência, Parte III, Item 1, letra b.

	2.2.2.2
	Diagnóstico Estratégico
	Por se tratar da compilação dos dados indicados nas seções anteriores, é importante que após as adequações da pesquisa diagnóstica, todo o item seja revisto.

	2.2.3
	Estratégia de Desenvolvimento
	-

	2.2.3.1
	Estratégias
	O item é passível de revisão e adequação em atendimento ao recomendado no item 2.2.7.2 do Parecer Técnico nº 230/2011/CGPRI/DPRDT/SNPDT/MTur, de 07 de outubro de 2011.

	2.2.4
	Plano de Ação
	-

	2.2.4.1
	Visão Geral e Ações Previstas
	Após as adequações das 'Estratégias' é importante corrigir o que está indicado nas linhas 'Estratégias e SWOT' das tabelas apresentados no item.
Ressalta-se que as ações devem ser descritas de acordo com o que se pretende executar. Para tanto, as ações relacionadas abaixo devem ser revistas a fim de melhorar a sua descrição:
- Programa Estadual de Turismo de Base Comunitária, fis. 217.
-Programa Estadual de Desenvolvimento do Turismo Rural, fls. 217.
- Produção c distribuição de folheteria promocional Maracá-Cunani, fls. 222.
- Produção e distribuição de audiovisuais promocionais do destino Maracá-Cunani, fls. 223.
- Produção e distribuição de kits artesanais promocionais do Destino Maracá-Cunani, fls. 223.
- Seminários Demonstrativos de Arranjo Produtivo e Potencialidade Econômica do Ecoturismo do Amapá, fls. 224.
- Participação em eventos nacionais e internacionais, fls. 224.
- Apoio às promoções municipais de indução do turismo, fls. 225.
- Investimento em saneamento (água e esgoto) , fls. 225.
- Investimentos na coleta e destinação de resíduos sólidos, fls. 226.
- Sensibilização Comunitária para o Turismo, fls. 228.
- Plano de Assistência Técnica, fls. 229.
- Apoio na reestruturação dos órgãos do turismo dos municípios, fls. 229.
- Indicar o valor do custo estimado na tabela que refere a 'Construção de Mirantes', fls. 220.

	2.2.4.2
	Dimensionamento Total dos Investimentos
	Após a definição das ações, ressalta-se que é importante manter a mesma descrição e valores apresentados na 'Visão Geral', além de verificar se serão financiadas pelo Programa PRODETUR NACIONAL.

	2.2.4.3
	Seleção e Priorização das Ações
	Todas as ações citadas nas folhas 235 e 236 devem ser revistas, pois é importante terem sido indicadas tanto na 'Visão Geral' corno no 'Dimensionamento do Investimento total'.
Após a adequação das ações nos itens anteriores é importante que a matriz seja revista, adequada e indique não só os valores de cada ação, como também o (s) município (s) em que as ações serão executadas indicando de fato o total que será financiado pelo Programa PRODETUR NACIONAL.

	2.2.4.4
	Descrição das ações a serem realizadas durante os dezoito primeiros meses de financiamento do Prodetur Nacional
	Todo o item é passível de revisão após terem sido atendidas as recomendações apontadas neste parecer.

Dessa forma, conforme consignado no Relatório de TCE 215/2018 (peça 160) , o tomador de contas concluiu que o prejuízo importaria no valor total repassado ao órgão convenente.
Portanto, as alegações de defesa apresentadas não devem ser acolhidas.
Argumento 4 (peça 193, p. 12-14) :
A versão final do PDITS estava prevista apenas para os meses de outubro/dezembro de 2011, com aprovação do Ministério do Turismo, em fevereiro de 2012.
No período em que a responsável era a titular da secretaria estadual, de 7/11/2008 a 31/12/2010, o cronograma estabelecia apenas a apresentação da versão preliminar do PDITS.
A responsável entregou a versão preliminar do PDITS ao órgão instaurador, que a devolveu ao convenente para realização de ajustes.
O Relatório de Acompanhamento do Convênio (peça 69) , posterior ao fim da gestão da responsável, acatou as justificativas do pedido de prorrogação de prazo, deixando claro que haveria um novo momento para avaliação da versão preliminar do PDITS.
O Parecer Técnico 230/2011/CGPRI/DPRDT/SNPDT/MTur (peça 150) concedeu novo prazo para ajustes na versão preliminar do PDITS, em 7/10/2011, 10 meses após a saída da responsável da Secretaria Estadual, por isso, se as adequações necessárias não foram realizadas, não cabe fixar liame com a regular conduta da ex-gestora.
De acordo com o cronograma de execução do objeto, não competia à responsável a entrega do PDITS concluído.
Análise do argumento 4: 
Compulsando os autos, verificou-se que a versão preliminar do PDITS foi encaminhada ao órgão concedente, por meio do Ofício 194/2010 GAB/SETUR, em 12/3/2010, cuja signatária foi a própria responsável (peça 40) .
Por seu turno, o Ministério do Turismo informou à responsável, por meio do Ofício 59/CGPRI/DPRDT/SNPDT/MTur, de 15/4/2010 (peça 41) , que existiam pendências a sanear no documento outrora apresentado pela Secretaria Estadual de Turismo do Estado do Amapá.
De acordo com o Ofício 416/2010-GAB/SETUR (peça 50) , a responsável teria encaminhado, em 29/6/2010, os documentos solicitados pelo Ministério do Turismo.
Apesar disso, consoante a Relação de Pagamentos (peça 89) , a totalidade dos recursos do Convênio, R$ 400.000,00, foram despendidos, entre 12/3/2009 e 16/6/2010, pela responsável, durante a sua gestão, que se estendeu, segundo confirmado pela própria defesa, de 7/11/2008 a 31/12/2010 (peça 143, p. 15-16) .
Dessa forma, constatou-se que apesar da versão final do PDITS não ter sido entregue pela empresa contratada durante a sua gestão, e que, a versão preliminar apresentada ao Ministério do Turismo ainda não tinha sido aprovada, a responsável autorizou o pagamento de serviços não realizados, caracterizando a liquidação irregular de despesa com a consequente violação ao art. 62, da Lei 4.320/1964.
Os próprios instrumentos técnicos citados pela defesa (peças 69 e 150) reforçam o entendimento pela responsabilização da ex-secretária estadual de turismo, uma vez que indicam que o PDITS não fora concluído e necessitava de dilação de prazo para ser integralmente encaminhado ao Ministério do Turismo. Assim, não poderia a responsável efetuar o pagamento total pelos serviços parcialmente apresentados.
Portanto, as alegações de defesa apresentadas não devem ser acolhidas.
Argumentos 5 (peça 193, p. 14-15) :
A imputação de responsabilidade à defendente advém exclusivamente do fato dela ocupar o cargo de secretária do órgão executor no momento dos pagamentos à contratada para elaboração do PDITS, configurando responsabilidade objetiva, burlando a garantia da culpabilidade, estatuída em nível constitucional no atual ordenamento jurídico.
Não há indícios de fraude, desvio, desperdício, abandono ou qualquer outro fato que indique o enriquecimento ilícito da responsável.
Análise do argumento 5: 
De acordo com a jurisprudência consolidada desta Corte de Contas, a responsabilidade perante o TCU segue a regra geral da responsabilidade jurídica quanto à exigência de comprovação de dolo ou culpa em sentido estrito para que se possa atribuir determinado resultado ilícito a alguém. Com efeito, basta a comprovação da culpa em sentido estrito para que se configure a responsabilidade subjetiva. Nesse sentido, cabe trazer a lume excerto do Acórdão 635/2017-TCU-Plenário Min. Relator Aroldo Cedraz) :
A responsabilidade dos jurisdicionados perante o TCU é de natureza subjetiva, caracterizada mediante a presença de simples culpa stricto sensu, sendo desnecessária a caracterização de conduta dolosa ou má-fé do gestor para que este seja responsabilizado. Desse modo, é suficiente a quantificação do dano, a identificação da conduta do responsável que caracterize sua culpa, seja por imprudência, imperícia ou negligência, e a demonstração do nexo de causalidade entre a conduta culposa (stricto sensu) e a irregularidade que ocasionou o dano ao erário.
No caso sob exame, verificou-se que a responsável exerceu o cargo de Secretária de Turismo do Estado do Amapá no período de 7/11/2008 a 31/12/2010 (peça 143, p. 15-16) , período em que foram realizados pagamentos à empresa contratada por serviços não realizados, caracterizando a liquidação irregular de despesa com a consequente violação ao art. 62, da Lei 4.320/1964, uma vez que a versão final do PDITS não foi entregue durante a sua gestão.
Quanto ao argumento de não teria ocorrido fraude, desvio, desperdício, abandono ou qualquer outro fato que indique o enriquecimento ilícito da responsável, cabe ressaltar que a apuração de responsabilidade nas matérias submetidas à apreciação do TCU não se vincula à indicação de conduta dolosa do agente. Nesse sentido, nos termos do parágrafo único do art. 70 da Constituição Federal, impõe-se ao gestor público o dever de demonstrar a boa e regular aplicação dos recursos sob sua guarda, sendo que a omissão ou falta de exação no cumprimento dessa obrigação induz à presunção de culpa. Nesse sentido, cabe aos gestores demonstrar, por meio da competente prestação de contas, que o patrimônio público foi administrado com estrita observância dos dispositivos legais e regulamentares pertinentes. Caso contrário, restará presumida sua culpa.
Com efeito, ressalte-se que para haver condenação pelo TCU se mostra suficiente a caracterização apenas de culpa do agente (negligência, imprudência e imperícia) . A inteligência do Acórdão 1148/2006-TCU-Plenário segue norteando que a obrigação de reparar carece de ausência de dolo ou culpa ou prova de desvio ou locupletamento, basta que seja verificada culpa strictu sensu, conforme excerto a seguir:
57. Relativamente às afirmações trazidas pela ilustre Magistrada e pelo Engenheiro responsável pela obra de que não houve dolo, fraude ou conluio, bem como quanto às respectivas condutas ilibadas, necessário enfatizar que este representante do Ministério Público não questiona tais afirmações. Sobre o tema, não vemos no processo elemento algum a por em dúvida os valores éticos e morais dos referidos responsáveis no trato com a coisa pública.
58. Contudo, a obrigação de reparar o dano causado ao erário advém também da conduta culposa stricto sensu, que traduz um descuido no atuar, um descumprimento de um dever, seja pela negligência, seja pela imprudência ou pela imperícia. A esse respeito, convém recordar as judiciosas ponderações constantes no Voto condutor da Decisão nº 207/2002 - Plenário: Restaria letra morta o princípio geral de direito que determina que todo o que causa prejuízo a outrem, dolosa ou culposamente, tem o dever de indenizar, dever esse que, na área pública, a Tomada de Contas Especial é o instrumental de concretização.
O dever de indenizar também nasce do dano causado por culpa do agente. São irrelevantes o dolo ou a prova de que tenha obtido benefício para si ou para seus familiares. A presença de dolo e de eventual locupletamento são circunstâncias que, quando presentes, conferem maior gravidade ao ato ilícito e devem ser avaliadas por ocasião da imposição da multa. A ausência de dolo e de locupletamento por parte do responsável não o exime do dever de recompor o dano a que deu causa por meio de atuação imprudente e desautorizada.
Portanto, as alegações de defesa apresentadas não devem ser acolhidas.
Argumento 6 (peça 193, p. 14) :
De acordo com o Relatório de Acompanhamento do Convênio (peça 80) , as metas e etapas sob responsabilidade da defendente foram integralmente realizadas.
Análise do argumento 6: 
Passando em revista o Relatório de Acompanhamento do Convênio, datado de 29/8/2011 (peça 80) , verificou-se que, diferentemente do sustentado pela defesa, o órgão concedente concluiu que a execução do objeto do ajuste estava atrasada, bem assim que a análise dos produtos do convênio somente ocorreria quando o órgão convenente encaminhasse a versão preliminar do PDITS, senão vejamos (peça 80, p. 4) :
Em linhas gerais, pondera-se que o desempenho físico das ações e atividades que integram o Plano de Trabalho do Convênio N° 723/2007 está se realizando com relativo atraso no cumprimento das metas, em decorrência dos atrasos na execução dos trabalhos por parte da Empresa contratada para elaboração do Plano, conforme justificou a convenente na solicitação de Termo Aditivo. Cabe ressaltar que a aprovação, pelo Ministério do Turismo, dos produtos do convênio em epígrafe dar-se-á a posteriori, quando do envio do produto (Meta 5) 'Versão Preliminar do PDITS'.
Portanto, as alegações de defesa apresentadas não devem ser acolhidas.
Argumento 7 (peça 193, p. 15) :
De acordo com a cláusula décima terceira do instrumento de convênio (peça 8) , a obrigação de restituir os valores repassados é do órgão convenente.
Não se pode imputar exclusivamente à responsável a obrigação de restituir os valores impugnados no âmbito do convênio sob exame.
Análise do argumento 7: 
As disposições contidas no instrumento de convênio devem ser interprestadas de forma sistemática com as demais normas pertinentes à matéria. Com efeito, verifica-se que é responsabilidade pessoal do gestor a comprovação do bom e regular emprego dos valores públicos que, nessa condição, tenha recebido, cabendo-lhe, em consequência, o ônus da prova. Sendo assim, no caso sob exame, é obrigação do Secretário de Estado ressarcir o erário dos prejuízos a que tenha dado causa por ação ou omissão no cumprimento da lei ou das normas de direito financeiro.
Isso porque nos processos relativos ao controle financeiro da Administração Pública, a culpa dos gestores por atos irregulares que causem prejuízo ao erário é legalmente presumida, ainda que não se configure ação ou omissão dolosa, admitida prova em contrário, a cargo do gestor. Na fiscalização dos gastos públicos, privilegia-se, como princípio básico, a inversão do ônus da prova. Cabe ao gestor demonstrar a boa aplicação dos dinheiros e valores públicos sob sua responsabilidade (art. 70, parágrafo único, da Constituição Federal e art. 93 do Decreto-Lei 200/1967, c/c o art. 66 do Decreto 93.872/1986) .
Esse entendimento fundamenta-se no dever de prestar contas, previsto no parágrafo único do art. 70 da Constituição Federal, bem como em outros normativos infraconstitucionais, como o Decreto-Lei 200/1967. Nesse sentido é o teor dos Acórdão 2024/2016-TCU-Segunda Câmara, 1.449/2016-TCU-2ª Câmara, 11.236/2015-TCU-2ª Câmara, 11.222/2015-TCU-2ª Câmara e 7.612/2015-TCU-1ª Câmara.
Nesse sentido, de acordo com a Decisão Normativa TCU 57/2004, a responsabilização do ente federado somente ocorre quando restam caracterizados indícios de que o Estado ou Município tenha se beneficiado da aplicação irregular dos recursos públicos federais repassados, o que não ocorreu no caso sob exame.
Por fim, cabe ressaltar que, diferentemente do sustentado pela defesa, a obrigação de devolução de valores, estabelecida na cláusula décima terceira do instrumento do convênio, se refere aos recursos públicos não utilizados.
Portanto, as alegações de defesa apresentadas não devem ser acolhidas.
Da análise procedida acima, verifica-se que os argumentos de defesa não foram suficientes para elidir a irregularidade pela qual a Sra. Ana Célia Melo Brazão do Nascimento está sendo responsabilizada, de forma que devem ser rejeitados.
De igual modo, não há elementos para que se possa efetivamente aferir e reconhecer a ocorrência de boa-fé na conduta da responsável, podendo este Tribunal, desde logo, proferir o julgamento de mérito pela irregularidade das contas, conforme os termos dos §§ 2º e 6º do art. 202 do Regimento Interno do TCU, condenando-a ao débito apurado.
Prescrição da Pretensão Punitiva
Vale ressaltar que a pretensão punitiva do TCU, conforme Acórdão 1441/2016-TCU-Plenário, Relator Benjamin Zymler, que uniformizou a jurisprudência acerca dessa questão, subordina-se ao prazo geral de prescrição indicado no art. 205 do Código Civil, que é de dez anos, contado da data de ocorrência da irregularidade sancionada, nos termos do art. 189 do Código Civil, sendo este prazo interrompido pelo ato que ordenar a citação, a audiência ou a oitiva do responsável.
No caso em exame, ocorreu a prescrição, uma vez que a irregularidade sancionada ocorreu em 27/12/2007 (peça 10) , tendo o ato de ordenação da citação sido promovido em 16/12/2021 (peça 185) .
CONCLUSÃO
Em face da análise promovida na seção 'Exame Técnico', propõe-se rejeitar as alegações de defesa apresentadas pela Sra. Ana Célia Melo Brazão do Nascimento, uma vez que não foram suficientes para sanar as irregularidades a ela atribuídas nem afastar o débito apurado. Ademais, inexistem nos autos elementos que demonstrem sua boa-fé ou a ocorrência de outras excludentes de culpabilidade.
Verifica-se também que houve a prescrição da pretensão punitiva, conforme análise já realizada.
Tendo em vista que não constam dos autos elementos que permitam reconhecer a boa-fé da responsável, sugere-se que as suas contas sejam julgadas irregulares, nos termos do art. 202, § 6º, do Regimento Interno do TCU, com a imputação do débito atualizado monetariamente e acrescido de juros de mora, nos termos do art. 202, § 1º do Regimento Interno do TCU, descontado o valor eventualmente recolhido.
Por seu turno, a Sra. Helena Pereira Colares (CPF: XXX.665.972-XX) , Secretária de Turismo, no período de 3/1/2011 a 31/8/2012 (peça 143, p. 13-14) , era a pessoa responsável apenas pela apresentação da prestação de contas do convênio, cujo prazo final expirou durante a sua gestão, em 31/10/2011, uma vez que, de acordo com a relação de pagamentos (peça 89) , não houve dispêndios de recursos em sua gestão. Contudo, tendo em vista a ocorrência da prescrição da pretensão punitiva (parágrafos 40-41) , não foi formulada proposta de audiência da referida gestora para apresentação de razões de justificativa pela irregularidade supramencionada, devendo sua responsabilidade ser excluída.
Por fim, como não houve elementos que pudessem modificar o entendimento acerca das irregularidades em apuração, mantém-se a matriz de responsabilização presente na peça 182.
PROPOSTA DE ENCAMINHAMENTO
Diante do exposto, submetemos os autos à consideração superior, propondo ao Tribunal:
rejeitar as alegações de defesa apresentadas pela Sra. Ana Célia Melo Brazão do Nascimento (CPF: XXX.532.792-XX) ; 
excluir da relação processual a Sra. Helena Pereira Colares;
julgar irregulares, nos termos dos arts. 1º, inciso I, 16, inciso III, alíneas 'b' e 'c', da Lei 8.443/1992, c/c os arts. 19 e 23, inciso III, da mesma Lei, as contas da Sra. Ana Célia Melo Brazão do Nascimento (CPF: XXX.532.792-XX) , condenando-a ao pagamento da importância a seguir especificada, atualizada monetariamente e acrescida dos juros de mora, calculada a partir da data discriminada até a data da efetiva quitação do débito, fixando-lhe o prazo de quinze dias, para que comprove, perante o Tribunal, o recolhimento da referida quantia aos cofres do Tesouro Nacional, nos termos do art. 23, inciso III, alínea 'a', da citada lei, c/c o art. 214, inciso III, alínea 'a', do Regimento Interno do TCU.  
	Débitos relacionados ao responsável Ana Célia Melo Brazão do Nascimento (CPF: XXX.532.792-XX) :
	Data de ocorrência
	Valor histórico (R$) 
	Tipo da parcela

	27/12/2007
	400.000,00
	Débito

	18/8/2010
	39.620,75
	Crédito

		    Valor atualizado do débito (com juros) em 9/5/2022: R$ 1.260.238,49.
autorizar, desde logo, a cobrança judicial das dívidas, caso não atendida a notificação, na forma do disposto no art. 28, inciso II, da Lei 8.443/1992;
autorizar também, desde logo, se requerido, com fundamento no art. 26, da Lei 8.443, de 1992, c/c o art. 217, §1º do Regimento Interno do TCU, o parcelamento da (s) dívida (s) em até 36 parcelas, incidindo, sobre cada parcela, corrigida monetariamente, os correspondentes acréscimos legais, fixando-lhe o prazo de quinze dias, a contar do recebimento da notificação, para comprovar, perante o Tribunal, o recolhimento da primeira parcela, e de trinta dias, a contar da parcela anterior, para comprovar os recolhimentos das demais parcelas, devendo incidir, sobre cada valor mensal, atualizado monetariamente, os juros de mora devidos, no caso do débito, na forma prevista na legislação em vigor, alertando a responsável de que a falta de comprovação do recolhimento de qualquer parcela importará o vencimento antecipado do saldo devedor, nos termos do § 2º do art. 217 do Regimento Interno deste Tribunal; 
enviar cópia do Acórdão a ser prolatado à Procuradoria da República no Estado do Amapá, nos termos do § 3º do art. 16 da Lei 8.443/1992, c/c o § 7º do art. 209 do Regimento Interno do TCU, para adoção das medidas cabíveis; e
enviar cópia do Acórdão que vier a ser proferido ao Ministério do Turismo e à responsável, para ciência;
informar à Procuradoria da República no Estado do Amapá, ao Ministério do Turismo e à responsável que a presente deliberação, acompanhada do Relatório e do Voto que a fundamenta, está disponível para a consulta no endereço www.tcu.gov.br/acordaos, além de esclarecer que, caso requerido, o TCU poderá fornecer sem custos as correspondentes cópias, de forma impressa; e
informar à Procuradoria da República no Estado do Amapá que, nos termos do parágrafo único do art. 62 da Resolução TCU 259/2014, os procuradores e membros do Ministério Público credenciados nesta Corte podem acessar os presentes autos de forma eletrônica e automática, ressalvados apenas os casos de eventuais peças classificadas como sigilosas, as quais requerem solicitação formal."
2.	O Ministério Público/TCU, neste feito representado pela Procuradora-Geral Cristina Machado da Costa e Silva, manifestou-se à peça 199 nos termos seguintes:
"Trata-se de Tomada de Contas Especial (TCE) instaurada pelo Ministério do Turismo (MTur) em desfavor das Senhoras Ana Célia Melo Brazão do Nascimento e Helena Pereira Colares, ex-secretárias estaduais de Turismo do Estado do Amapá, em razão da não comprovação da regular aplicação dos recursos repassados por meio do Convênio n.º 723/2007 (Siafi 599906) , que tinha por objeto a 'Elaboração do Plano de Desenvolvimento Integrado do Turismo Sustentável do Estado do Amapá'.
O ajuste foi firmado no valor total de R$ 445.000,00, sendo R$ 400.000,00 à conta da concedente e R$ 45.000,00 relativos à contrapartida, com vigência, após prorrogações, de 13/12/2007 a 30/9/2011, e prazo para apresentação da prestação de contas até 31/10/2011.
Na instrução inicial (peça 183) , foi afastada a responsabilidade da Senhora Helena Pereira Colares pelo débito apurado, pois os recursos não foram aplicados durante a sua gestão (3/1/2011 a 31/8/2012) , bem como não foi efetuada a sua audiência pela perda do prazo para envio da prestação de contas final, dada a ocorrência da prescrição da pretensão punitiva. Por outro lado, foi realizada a citação da Senhora Ana Célia Melo Brazão do Nascimento em razão não comprovação da execução física do convênio.
Regularmente notificada, a responsável apresentou suas alegações de defesa (peça 183) , as quais foram rejeitadas pela Unidade Técnica, em pareceres uniformes (peças 196 a 198) . Assim, a SecexTCE propõe o julgamento pela irregularidade das contas da ex-gestora e a imputação de débito pelo valor integral do convênio (descontada a parcela restituída) , porém, sem aplicação de multa, considerando ter se operado a prescrição da pretensão punitiva nos termos do Acórdão 1441/2016-TCU-Plenário - a irregularidade sancionada ocorreu em 27/12/2007 e o ato de ordenação da citação ainda não ocorreu até 26/11/2021 (peça 196, p. 7) .
Aquiescemos às conclusões de mérito do processo. Todavia, divergimos dos fundamentos empregados na análise da prescrição e, em decorrência, de parte do encaminhamento final alvitrado, conforme as razões que expomos a seguir.
Sobre o exame atinente a esse instituto, apesar de a Unidade Técnica ter examinado a incidência da prescrição a partir das disposições da Lei n. 9.873/1999, suas conclusões definitivas pela ocorrência do instituto neste caso concreto, que se restringiram à pretensão punitiva, foram pautadas, como já dito, nos termos do Acórdão 1441/2016-TCU-Plenário, cujo emprego para embasar a avaliação da prescrição nos processos de controle externo em andamento no Tribunal consideramos já estar superado. Nosso posicionamento acerca do tema decorre de recente mudança jurisprudencial, consubstanciada na repercussão geral admitida pelo Supremo Tribunal Federal (STF) no Recurso Extraordinário 636.886 (tema 899) . A decisão do julgamento foi publicada em 20/4/2020, enunciando-se a tese de que 'é prescritível a pretensão de ressarcimento ao erário fundada em decisão de Tribunal de Contas'.
7.	A partir da novel jurisprudência, passamos a adotar a Lei n. 9.873/1999 como referência para a análise da prescrição em nossas manifestações. Esse diploma legal prevê a incidência de um prazo geral, de cinco anos (art. 1º, caput) , e um prazo especial, previsto no art. 1º, § 2º, a saber: 'quando o fato objeto da ação punitiva da Administração também constituir crime, a prescrição reger-se-á pelo prazo previsto na lei penal'. Com relação a essa particular hipótese, registre-se o entendimento do STJ no sentido de que a pretensão punitiva da Administração Pública em relação a infração administrativa que também configura crime em tese somente se sujeita ao prazo prescricional criminal quando instaurada a respectiva ação penal (REsp 1116477/DF, Rel. Ministro TEORI ALBINO ZAVASCKI, PRIMEIRA TURMA, julgado em 16/08/2012, DJe 22/08/2012) . Como não há notícia nos autos sobre a instauração de ação penal que verse sobre os fatos objeto desta TCE, cumpre-nos adotar o prazo geral quinquenal para a análise da prescrição no caso concreto.
8.	Em mais recente decisão, prolatada no âmbito da ADI 5509 (rel. Min. Edson Fachin) , a qual foi manejada contra dispositivos da Constituição e lei ordinária do Estado do Ceará que fixaram prazo prescricional no processo do tribunal de contas daquela unidade federativa, a Suprema Corte forneceu novas balizas aplicáveis ao exame do instituto. O julgamento ocorreu em 11/11/2021 e, em razão do princípio da simetria, os fundamentos então empregados repercutem, inevitavelmente, nos processos de atuação do TCU.
9.	Na referida deliberação, o STF considerou o critério da data da ocorrência do fato incompatível com o modelo federal de controle externo, no que diz respeito ao termo inicial do prazo de contagem da prescrição. Nas razões de decidir do julgado, observa-se que houve a adesão, em linhas gerais, à vertente subjetiva da teoria da actio nata, uma vez que se declarou o conhecimento do fato pelo tribunal como condição necessária para o início do prazo de prescrição. Não obstante, cuidou o ministro relator de diferenciar a hipótese de omissão na prestação de contas.
10. Em síntese, conforme a recente decisão, o prazo prescricional das pretensões decorrentes da atuação do controle externo inicia-se: i) na data em que a prestação de contas deveria ter sido entregue, no caso de omissão; ii) na data em que o órgão de controle interno ou o tribunal de contas é comunicado, no caso de irregularidades identificadas em procedimento prévio à instauração da tomada de contas especial; e, iii) na data em que o tribunal de contas toma conhecimento do fato, no caso de fiscalizações realizadas pelo próprio tribunal ou quando a ele são levadas diretamente informações para instauração da tomada de contas especial.
11. No caso em análise, tendo sido as irregularidades apuradas após o rito processual prévio à instauração da TCE no âmbito da concedente, e considerando que a comunicação ao órgão de controle interno - cuja manifestação é etapa necessária ao regular desenvolvimento dos autos nesse contexto - precede o conhecimento dos fatos pelo Tribunal, temos como devido iniciar a contagem do prazo prescricional quando da notificação da Controladoria-Geral da União (CGU) .
12. A adoção desse termo inicial pauta-se, como visto, em recente manifestação do STF (ADI 5509) , e afasta a análise temporal dos atos e procedimentos praticados no âmbito da fase interna. Contudo, ainda que fosse utilizada como parâmetro a data da ocorrência da irregularidade, ela não levaria à incidência da prescrição, conforme análise realizada pela própria Unidade Técnica em sua instrução de mérito (peça 196, p. 4-9) .
13. Assim, considerando como termo inicial a data de ciência das irregularidades pelo órgão de controle interno, e tendo em vista que não consta dos autos o respectivo despacho de comunicação, em benefício dos responsáveis, adotaremos, como ponto de partida para a contagem do prazo o dia em que foi emitido o relatório do tomador de contas - última manifestação datada que precede o exame, em checklist, da CGU (peça 162) -, em 11/7/2018 (peça 160, p. 8) .
14. Finalizados os procedimentos no âmbito do MTur, o controle interno emitiu seu parecer final em 15/1/2020 (peça 165) , que veio seguido do pronunciamento ministerial em 20/1/2020 (peça 166) . Na fase externa, os autos tiveram andamento regular, conforme a constante prática de atos interruptivos, que, sem a pretensão de exaurir, listamos os seguintes: i) instruções preliminares pela Unidade Técnica em 17/4/2020 e 16/12/2021 (peças 168 a 170 e 183 a 185) ; ii) citação da responsável em 29/1/2022 (peça 191) ; iii) instrução de mérito pela Unidade Técnica em 16/5/2022 (peças 196 a 198) . Dessa forma, verifica-se que não houve a incidência da prescrição neste caso concreto, com a superação do prazo quinquenal - ou mesmo do triênio previsto no § 1º do art. 1º da Lei n.º 9.873/1999, conclusão oposta àquela a qual chegou a Unidade Técnica sobre o instituto, tendo em vista a aplicação de fundamentos distintos.
15. Importante observar que a prescrição da pretensão punitiva foi reconhecida pela Unidade Técnica desde a instrução que fundamentou os chamamentos nos autos (peça 183, p. 7) , com base, neste caso, nos critérios fixados no Acórdão 1441/2016-TCU-Plenário. A partir dessa conclusão, a SecexTCE deixou, inclusive, de realizar a audiência da Senhora Helena Pereira Colares (peça 183, p. 3) . Desse modo, eventual aplicação de multa a essa responsável e à Senhora Ana Célia Melo Brazão do Nascimento exigiria refazer a fase de notificações, sob pena de se caracterizar comportamento contraditório por parte do TCU, o que violaria o princípio da boa-fé processual.
16. Assim, e por considerar que a realização de novos chamamentos nesta etapa do processo seria contraproducente, deixa-se de propor a aplicação de multa, embora nossa posição, na linha do entendimento que se consolidou no STF, seja pela aplicação da Lei n. 9.873/1999 tanto para a pretensão de ressarcimento quanto para a punitiva.
17. Diante do exposto, e considerando o alinhamento em relação ao mérito do processo, esta representante do Ministério Público de Contas manifesta-se de acordo com o encaminhamento sugerido pela Unidade Técnica em pareceres uniformes às peças 196 a 198 dos autos."
	É o relatório.

Jose Paulo Guedes Brito (OAB/AP 4.155), representando Ana Célia Melo Brazão do Nascimento.

Procuradora-Geral Cristina Machado da Costa e Silva.

TOMADA DE CONTAS ESPECIAL. CONVÊNIO. NÃO COMPROVAÇÃO DA EXECUÇÃO DO AJUSTE. CITAÇÃO. ALEGAÇÕES DE DEFESA INSUFICIENTES PARA O AFASTAMENTO DO DANO. CONTAS IRREGULARES. DÉBITO.

TOMADA DE CONTAS ESPECIAL (TCE)

Unidade de Auditoria Especializada em Tomada de Contas Especial (AudTCE).

Em exame tomada de contas especial instaurada pelo Ministério do Turismo em face da Sras. Ana Célia Melo Brazão do Nascimento e Helena Pereira Colares (ex-Secretárias de Turismo do Estado do Amapá) , em razão da não comprovação da regular aplicação dos recursos repassados pela União, por meio do Convênio 723/2007 (registro Siafi 599906) , tendo por objeto a "Elaboração do Plano de Desenvolvimento Integrado do Turismo Sustentável do Estado do Amapá" - PDITS.
2.	Em instrução de peça 183 dos autos, datada de 16/12/2021, a unidade instrutiva entendeu necessária a realização de citação apenas da Sra. Ana Célia Melo Brazão do Nascimento, secretária de estado no período de 7/11/2008 a 31/12/2010, época da execução do ajuste, conquanto o convênio tivesse prazo de prestação de contas previsto para o dia 31/10/2011. Isso porque a Sra. Helena Pereira Colares, secretária no período de 3/1/2011 a 31/8/2012, segundo conclusões da instrução, ficou encarregada apenas da apresentação das contas, não tendo gerido os recursos, de sorte que não seriam a ela imputadas as irregularidades ensejadoras do dano, fato esse que, somado ao reconhecimento da prescrição da pretensão punitiva já àquela ocasião, nos termos do Acórdão 1441/2016-TCU-Plenário, não recomendaria sequer a audiência dessa responsável.
3.	A citação se deu em razão da não comprovação da execução física do objeto do convênio, a exigir a devolução integral dos valores empregados no ajuste (R$ 400.000,00 em 27/12/2007; com crédito de R$ 39.620,75, em 18/8/2010) .
4.	A responsável apresentou alegações de defesa aduzindo, em síntese que: 
	a) houve incidência de prescrição de ressarcimento e punitiva;
	b) houve cerceamento de defesa em face da notificação efetuada na fase interna, a qual não teria oportunizado sua defesa, não sendo considerada válida; 
	c) houve ampliação da irregularidade descrita pelo tomador de contas; 
	d) a versão final do PDITS estava prevista apenas para os meses de outubro/dezembro de 2011, com aprovação pelo Ministério do Turismo em 2012; 
	e) foi atribuída responsabilidade à defendente unicamente em razão do cargo ocupado, configurando responsabilidade objetiva; 
	f) as metas foram realizadas; e 
	g) a obrigação de devolução dos valores é do órgão convenente.
5.	Esses argumentos foram rejeitados na análise empreendida pela unidade instrutiva, transcrita no relatório precedente, que propôs o julgamento pela irregularidade das contas, com condenação em débito atribuído à referida responsável. 
6.	Quanto à Sra. Helena Pereira Colares, a então SecexTCE propôs a exclusão da relação processual, em que pese não havê-la integrado, haja vista que não houve citação ou audiência, e sequer seu nome consta do rol de responsáveis, haja vista exclusão operada em 15/12/2021, conforme verifico do e-TCU.
7.	Acerca da prescrição, o exame realizado se deu ainda à luz dos entendimentos anteriormente vigentes neste Tribunal, onde prevaleciam as teses constantes do Enunciado de Súmula TCU 282 e Acórdão 1441/2016-TCU-Plenário. Desde a instrução inicial do feito a unidade instrutiva já reconhecia, nestes autos, a incidência de prescrição apenas punitiva, baseada nesses fundamentos, de maneira que, em sua derradeira instrução, não alvitrou a aplicação de multa proporcional.
8.	Sem embargo, na instrução de mérito reproduzida no relatório precedente, em face de decisões mais recentes do STF em matéria de prescrição, e notadamente, em face do RE 636.886/STF, do qual derivou o Tema 899 de Repercussão Geral, realizou a instrução exame da matéria à luz da Lei 9.8773/1999, concluindo, todavia, em razão dos marcos interruptivos da prescrição quinquenal, que a matéria não incidiu nessa causa extintiva das pretensões de ressarcimento e punitiva. Considerando, todavia, que aquele julgamento se cingiu à fase executiva do débito oriundo de acórdão do Tribunal, manteve o entendimento acerca da prescrição decenal reconhecida em face do Acórdão 1441/2016-TCU-Plenário.
9.	Quanto às demais matérias prejudiciais e de mérito, pontuou, em síntese que: 
	a) os princípios constitucionais da ampla defesa e do contraditório se concretizaram com a citação válida pelo TCU; 
	b) a diferença da terminologia referente à irregularidade atribuída à responsável na fase interna, conforme o Relatório de TCE 215/2018 (peça 160) , e aquela outra utilizada na instrução preliminar de citação (peça 183) , ao contrário do alegado pela defesa, não traz nenhum prejuízo à ex-gestora, tendo em vista que em ambos os casos o débito quantificado corresponde à totalidade dos recursos repassados; 
	c) apesar de a versão final do PDITS não ter sido entregue pela empresa contratada durante a sua gestão, e de a versão preliminar apresentada ao Ministério do Turismo ainda não ter sido aprovada, a responsável autorizou o pagamento de serviços não realizados, caracterizando a liquidação irregular de despesa com a consequente violação ao art. 62, da Lei 4.320/1964, resultando no prejuízo ao erário; 
	d) a responsabilidade dos jurisdicionados perante o TCU é de natureza subjetiva, caracterizada mediante a presença de simples culpa stricto sensu, sendo desnecessária a caracterização de conduta dolosa ou má-fé do gestor para que este seja responsabilizado; 
	e) o Relatório de Acompanhamento do Convênio não indica o cumprimento das metas; e 
	f) de acordo com a Decisão Normativa TCU 57/2004, a responsabilização do ente federado somente ocorre quando restam caracterizados indícios de que o Estado ou Município tenha se beneficiado da aplicação irregular dos recursos públicos federais repassados.
10.	A representante do Ministério Público/TCU, por sua vez, manifestou-se de acordo com as proposições da unidade instrutiva, em que pese consignar fundamentos distintos. 
11.	Acerca da prescrição, anotou que houve evolução jurisprudencial no âmbito do STF, a partir do Tema 899 de Repercussão Geral, de sorte que a prescrição deveria ser aferida nos termos da Lei 9873/1999. Ainda, que a partir do que restou decidido na ADI 5509 pelo STF o início da contagem do prazo prescricional não deveria se dar a partir do fato, mas do conhecimento do fato. Nessa vertente, assim como na examinada pela secretaria, não haveria incidência de prescrição, em razão das inúmeras causas interruptivas verificadas, consoante indicadas no parecer. Do mesmo modo, conforme esse mesmo conjunto de causas interruptivas, não se teria operado a prescrição trienal intercorrente, haja vista que não houve paralisação dos atos processuais por mais de três anos.
12.	Demonstrados os fundamentos distintos, todavia, assentiu a Subprocuradora-Geral com o encaminhamento proposto, no sentido de não aplicação de multa proporcional, pois a mudança de entendimento já registrada no curso do processo importaria comportamento contraditório deste Tribunal, com violação da boa-fé processual. Em suas palavras:
"15. Importante observar que a prescrição da pretensão punitiva foi reconhecida pela Unidade Técnica desde a instrução que fundamentou os chamamentos nos autos (peça 183, p. 7) , com base, neste caso, nos critérios fixados no Acórdão 1441/2016-TCU-Plenário. A partir dessa conclusão, a SecexTCE deixou, inclusive, de realizar a audiência da Senhora Helena Pereira Colares (peça 183, p. 3) . Desse modo, eventual aplicação de multa a essa responsável e à Senhora Ana Célia Melo Brazão do Nascimento exigiria refazer a fase de notificações, sob pena de se caracterizar comportamento contraditório por parte do TCU, o que violaria o princípio da boa-fé processual.
16. Assim, e por considerar que a realização de novos chamamentos nesta etapa do processo seria contraproducente, deixa-se de propor a aplicação de multa, embora nossa posição, na linha do entendimento que se consolidou no STF, seja pela aplicação da Lei n. 9.873/1999 tanto para a pretensão de ressarcimento quanto para a punitiva.
17. Diante do exposto, e considerando o alinhamento em relação ao mérito do processo, esta representante do Ministério Público de Contas manifesta-se de acordo com o encaminhamento sugerido pela Unidade Técnica em pareceres uniformes às peças 196 a 198 dos autos".
13.	De se registrar que após decisões mais recentes havidas no Supremo Tribunal Federal em interpretações ao disposto no art. 37, § 5º, da Constituição Federal, esta Corte decidiu acolher entendimentos acerca da possibilidade de prescrição quinquenal das pretensões de ressarcimento e punitiva, tendo se reorientado no exame da matéria pelas disposições constantes da Resolução TCU 344/2022, de 11/10/2022 (BTCU Deliberações nº 198 de 21/10/2022) , alinhadas ao disposto na Lei 9.873/1999 e na ADI 5509/STF.
14.	À luz dessas disposições, portanto, verifico não ter incidido este procedimento em prescrições das pretensões punitiva ou de ressarcimento, e tampouco da prescrição intercorrente. O exame desta matéria apenas distingue da instrução técnica e do parecer da representante do Ministério Público/TCU quanto ao marco inicial de contagem que, em se tratando do convênio, corresponde à data da apresentação da prestação de contas ao órgão competente para a sua análise inicial, nos termos do art. 4º, inciso II, da referida Resolução. A data inicial de contagem, portanto, corresponde ao dia 12/3/2012, conforme documento de peça 85 destes autos.
15.	A partir daquele momento incidiram inúmeras causas interruptivas mencionadas na instrução transcrita no relatório precedente, e algumas delas também no pronunciamento da Procuradoria. Logo, claramente não houve prescrição.
16.	Ainda assim, resta decidir sobre a possibilidade de aplicação ou não da sanção prevista no art. 57 da Lei 8.443/1992 à responsável Sra. Ana Célia Melo Brazão do Nascimento, em caso de condenação ao débito, ante as razões aduzidas pelo Ministério Público/TCU.
17.	De fato, desde a instrução inicial houve sinalização nos autos, com base em entendimento pretérito, de que teria incidido a prescrição da pretensão punitiva deste Tribunal.
18.	A meu ver assiste razão ao Parquet especializado, porquanto de acordo com as normas processuais mais recentes, trazidas pelo novo CPC, aplicável subsidiariamente a este Tribunal (art. 298 do RITCU) , o julgamento deve se dar com base nos princípios da boa-fé processual e da não surpresa, além do contraditório substancial, de sorte que, em face de haver-se sinalizado nos autos com o reconhecimento de prescrição pela unidade instrutiva, ainda que essa prescrição não tivesse sido chancelada expressamente pelo Relator do processo, haveria necessidade de restituir o feito para manifestação específica e prévio conhecimento da mudança de entendimento e dos fundamentos que conduziriam à aplicação da referida sanção. É que, nos termos do CPC:
"Art. 5º Aquele que de qualquer forma participa do processo deve comportar-se de acordo com a boa-fé.
 (...) 
Art. 9º Não se proferirá decisão contra uma das partes sem que ela seja previamente ouvida.
 (...) 
Art. 10. O juiz não pode decidir, em grau algum de jurisdição, com base em fundamento a respeito do qual não se tenha dado às partes oportunidade de se manifestar, ainda que se trate de matéria sobre a qual deva decidir de ofício."
19.	Considerando, portanto, que a aplicação da sanção prevista no art. 57 da Lei 8.443/1992 é faculdade deste Tribunal, nos termos do art. 19 da referida Lei, entendo que em privilégio à celeridade e economicidade processual, melhor será que este Tribunal decida a matéria já neste momento, sem restituir o feito para tal oportunização de nova manifestação a partir da qual seria possível a aplicação da referida multa, dispensando-se, excepcionalmente, a aplicação da referida sanção à responsável.
20.	Dessarte, com essas considerações adicionais, acolho as análises e proposições de mérito no sentido do julgamento pela irregularidade das contas da aludida responsável, com condenação em débito, além de outras providências acessórias. 
21.	Deixo de acolher a proposição com vistas à autorização para recolhimento parcelado da dívida, porquanto poderá ser requerido a qualquer tempo, nos termos do art. 217 do RITCU, bem assim, a exclusão da relação processual da Sra. Helena Pereira Colares, uma vez que não integrou ela tal relação, haja vista que sequer foi citada por este Tribunal, tendo sido excluída do rol de responsáveis cadastrado no sistema processual e-TCU.
Ante o exposto, manifesto-me por que o Tribunal aprove o acórdão que ora submeto à deliberação deste Colegiado.
 
TCU, Sala das Sessões, em 7 de março de 2023.
AUGUSTO SHERMAN CAVALCANTI 
Relator